【裁判字號】    89,上訴,433
【裁判日期】    890214
【裁判案由】    違反選舉罷免法等
【裁判全文】
臺灣高等法院高雄分院刑事判決                    八十九年度上訴字第四三三號
    上  訴  人  台灣高雄地方法院檢察署檢察官
    被      告  乙○○
    被      告  甲○○
右上訴人因被告違反選舉罷免法等案件，不服臺灣高雄地方法院八十七年度訴字第七
七０號中華民國八十九年二月十四日第一審判決（起訴案號：臺灣高雄地方法院檢察
署八十七年度選偵字第一０號、第十八號、第十一號），提起上訴，本院判決如左：
      主  文
上訴駁回。
      理  由
一、公訴意旨略以：被告甲○○、乙○○與高雄縣林園鄉第十三屆鄉鎮市長選舉之候
    選人張美麗之夫黃翼崧為兄弟。選舉期間，甲○○並任張麗美競選總部之機動組
    長。詎乙○○、甲○○、黃翼崧（黃翼崧違反選舉罷免法部分業據判決無罪確定
    ）三人為使張美麗當選，竟基於共同之犯意聯絡，由黃翼松於民國八十七年一月
    初某日，提供新台幣（下同）十二萬予甲○○；另乙○○亦於八十七年一月十九
    日，在其位於高雄縣林園鄉○○村○○路四三○巷七號之住所提供四百五十萬元
    予甲○○；由渠等共同統籌將該金額交付經其選定，且為有投票權之人之椿腳許
    明達（林園鄉溪州村前村長）及不明人士等人，期約許明達等人之投票權為一定
    之行使，因認被告黃翼崧係犯公職人員選舉罷免法第九十條之一第一項之行賄投
    票罪嫌等語。
二、犯罪事實應依證據認定之，無證據不得推定犯罪事實，又不能證明被告犯罪者，
    應諭知無罪之判決，刑事訴訟法第一百五十四條、第三百○一條第一項分別定有
    明文。又事實之認定，應憑證據，如未能發現相當證據，或證據不足以證明，自
    不能以推測或擬制之方法，為裁判基礎（最高法院四十年台上字第八六號判例參
    照）。
三、公訴人指被告乙○○、甲○○有公訴意旨所指之犯行，係以「甲○○收受乙○○
    四百五十萬元，為張姓候選人對於有投票權之人賄選買票之事實，業據乙○○於
    偵查中供明」、「候選人於選舉期間，對外花費不貲，甲○○為張美麗競選總部
    之機動組長，無反受候選人之夫黃翼崧支助之理」、「有扣案之村長、村民等名
    冊附卷可資佐證」為其論據。訊據被告乙○○、甲○○均堅決否認犯罪，甲○○
    辯稱：並未收到乙○○之四百五十萬元，在其家中查獲之十一萬八千元是因其家
    境不好，其兄黃翼崧要給其過年云云。乙○○則辯稱：查獲之五百元鈔票三十六
    張、一百元鈔票一百四十八張，是八十六年包紅包剩下的等語。
四、經查：
（一）就黃翼崧於八十七年一月初某日，提供十二萬予甲○○一事：
      本案雖經檢調人員於甲○○住處扣得「千元新鈔一百張（十萬元）及五百元新
      鈔三十六張（一萬八千元），合計十一萬八千元」暨「村里長名冊一份、王公
      村戶長名冊一份、林園鄉國小家長代表會資料一份、班級導師名單一份、紅包
      袋一疊、支票簿一本、王公村村民名冊一份」，然：
    1.甲○○於偵查及法院訊問時，均堅稱扣案之十一萬八千元，係其兄黃翼崧送予
      伊過年用，而非用於選舉（參八十七年選偵字一○卷附之八十七年一月二十二
      日調查局筆錄、檢察官訊問筆錄）。黃翼崧亦堅稱伊每年均予甲○○相當之金
      錢過年，並無何行賄投票之情事。況且，甲○○既任張美麗競選總部之機動組
      長，張美麗又係黃翼崧之妻，其參選經費自可能由其支付。而於甲○○住處扣
      得之現金僅十一萬八千元，與現在台灣選舉經費動輒花費數百萬、數千萬元相
      比，相距極遠。故既無其他證據足證該款係黃翼崧交付用以賄選，則尚難認黃
      翼崧、甲○○所稱，該款係黃翼崧給甲○○過年用等語必定不足採信。退一步
      言之，縱認此款係用於選舉，數額既不多，亦難認必定係用於賄選。
    2.被告甲○○自始即堅稱扣案之各該名冊與並非用以賄選，並已稱戶長名冊是王
      公廟建礁大典用；鄰長名冊則是村幹事發予鄰長，伊係代同住一屋之鄰長黃順
      德收受；又伊係林園國小家長會長所以有家長冊及班師名冊等語（參八十七年
      選偵字第一○號卷所附之八十七年一月二十二日調查局筆錄）。實則選舉時為
      宣傳拜票及了解選民之人際關係以便動員拉票之需，均有收集名冊之必要，此
      亦為當前選舉所常見，各候選人無不準備選舉名冊，以有效掌握選情及預測實
      力。而被告甲○○又為張美麗之助選員，則縱認其為本次選舉而持有各該名冊
      ，實亦不能遽認必係用各該名冊賄選。
（二）就乙○○於八十七年一月十九日，在王公路之住所提供四百五十萬元予甲○○
      一事：
    1.被告乙○○雖於八十七年一月二十三日檢察官偵訊時稱：「（拿多少錢幫她助
      選？）我有替她借四百五十萬元，其中一百萬元是向黃文貴借的」，「選舉沒
      錢不好當選，我想先把錢換好，如果要用錢就可以隨時用」等語。乙○○不僅
      未曾供稱該款之用途係準備用以賄選買票，亦未供稱擬以賄選方式以求當選。
      而就檢察官所詢「張美麗、甲○○一票買多少？」一事，乙○○更迭稱並不知
      情。之後於八十七年二月二十三日檢察官訊問時，乙○○仍否認有買票。是以
      ，現在台灣選舉既因民風使然，幾幾乎均有電話拜票、僱車遊街、插旗發文宣
      等等大張聲勢之舉動，以致縱未賄選亦需大筆之正常花費，是尚難僅以上開供
      詞，遽而推測被告係為張美麗賄選。
（三）就交錢給林園鄉溪州村前村長許明達及不明人士等人，期約許明達等人之投票
      權為一定之行使一事：公訴意旨認許明達涉有上開犯行，無非以扣案收據顯示
      之許明達用以賄選之金額達五十餘萬元，而許明達僅供承自行出資十餘萬元之
      差距推論為其論據。然許明達雖因向鄰人郭定清等人買票，要求投票給張美麗
      ，而經判決有罪，然查：
    1.許明達於偵查中供稱並無人叫伊替張美麗買票，係因張美麗為溪州人，伊又欠
      張美麗人情，所以才替張美麗向他人買票等語（參八十七年一月二十三日筆錄
      ）。
    2.其次，扣案收據得據以認定「許明達業已交付予郭定清等人」者，經扣除謝陽
      裕部分，應為三十七萬八千五百元，與許明達於偵查中所承認之自行出資十餘
      萬元差距為二十餘萬元。惟許明達乃於八十七年一月二十二日由案外人謝瓊慧
      以永耀營造有限公司名義自林園鄉農會提領出一百三十萬元現款，此經證人蔡
      韋平於偵查中證述在卷，並有高雄縣林園鄉公所八七林鄉農信字第八七號函所
      附鄉庫專戶存款支票、存款對帳單、存褶影本等在卷可稽，是許明達於此期間
      資金自無匱乏，其行賄金額與自出資金之差距或可能由此先為支付。
    綜上所述，許明達與甲○○於本次選舉中既查無任何資金往來資料或直接交付資
    金情形可供佐證，自尚難依扣案收據所載金額與被告許明達坦承之出資額差距，
    即遽認許明達乃自甲○○處收受金錢以為賄選。
（四）稽諸上開說明，本案實乏任何積極證據足證被告乙○○、甲○○涉有公訴意旨
      所指之犯行，況本院八十七年上訴字第二○五一號判決亦諭知黃翼崧無罪，並
      認許明達並未向被告收取款項，自應諭知被告無罪之判決。
四、原審因而以不能證明被告犯罪，而為被告無罪之諭知，核無違誤，檢察官猶執前
    詞，指摘原判決不當，為無理由，應予駁回。
據上論結，應依刑事訴訟法第三百六十八條，判決如主文。
本案經檢察官陳新慶到庭執行職務。
中      華      民      國      八十九      年      十二    月    六    日
                                台灣高等法院高雄分院刑事第三庭
                                    審判長法官  莊秋桃
                                          法官  謝宏宗
                                          法官  魏式璧
右正本證明與原本無異。
如不服本判決，應於判決送達後十日內向本院提出上訴狀，其未述理由者並應於提
出上訴狀後十日內向本院補提理由書（應附繕本)。
                                        書記官  楊茱宜
中      華      民      國      八十九      年      十二    月    八    日
                           Ａ


司法院資訊處製作；財團法人民間司法改革基金會備份。
